【裁判字號】    96,聲判,85
【裁判日期】    970114
【裁判案由】    聲請交付審判
【裁判全文】
臺灣高雄地方法院刑事裁定              96年度聲判字第85號
聲  請  人  乙○○
被      告  甲○○
上列聲請人因告訴上列被告詐欺案件，不服台灣高等法院高雄分
院檢察署檢察長於民國96年10月26日駁回再議之處分（96年度上
聲議字第1417號），聲請交付審判，本院裁定如下：
    主  文
聲請駁回。
    理  由
一、本件聲請意旨略以：
  (一)被告於承攬系爭工程前，已有多次以溢領工程款之方式，
      詐騙其他被害人，並故意放管之記錄，足證其於承攬系爭
      工程時，已具詐欺之犯意。
  (二)被告佯稱係受僱於恆鋼木野建設公司負責人陳怡誠，復出
      示陳怡誠及其岳母鄭月金、妻子李鎔懷分別匯款予伊之富
      邦銀行存摺，以取信聲請人及其夫曾啟峰，致聲請人不疑
      有他，而讓其承攬系爭工程。
  (三)被告於承攬系爭工程中，亦多次施用詐術，佯稱家有急需
      或代為調借稅款為由，向聲請人索取款項。另亦將應支付
      於系爭工程泥作部分工程款侵吞。
  (四)臺灣高等法院高雄分院檢察署未能重視聲請人與被告當面
      對質之訴求，未讓聲請人有釐清之機會，亦未盡查察之能
      事，對於被告犯罪事實之認定，有諸多乖違情理之處，爰
      聲請交付審判云云。
二、次按法院於審查交付審判之聲請有無理由時，除認為聲請人
    所指摘不利被告之事證未經檢察機關詳為調查或斟酌，或不
    起訴處分書所載理由違背經驗法則、論理法則或其他證據法
    則者外，不宜率予交付審判（法院辦理刑事訴訟案件應行注
    意事項第134 條參照）。至上開所謂聲請人所指摘不利被告
    之事證未經檢察機關詳為調查，係指聲請人所提出請求調查
    之證據，檢察官未予調查，且若經調查，即足以動搖原偵查
    檢察官事實之認定及處分之決定，倘調查結果，尚不足以動
    搖原事實之認定及處分之決定者，仍不能率予交付審判。
三、經查，聲請人向臺灣高雄地方法院檢察署檢察官（下稱原檢
    察官）提起告訴意旨略以：被告從事營造承包業務，於民國
    94年10月底以新台幣（下同）155 萬元價格承攬聲請人所有
    座落高雄市○○路5 號樓房翻修工程。聲請人已先後付款14
    7 萬5 仟元，詎被告於取得款項後，於94年12月初即停止施
    工，經聲請人追問，始表示因調不到工人及材料無法施工，
    願退還款項或延後施工，並負責一切費用，聲請人為求工程
    能順利完成，勉強接受，未料被告自95年1 月9 日起避不見
    面，又向水電及裝修工人謊稱聲請人未支付工程款，致施工
    人員向聲請人索取工程費用。另被告於施工期間，向聲請人
    佯稱可幫忙調現以繳納上開房地土地增值稅，聲請人不疑有
    他而開立面額30萬元支票1 紙（票號：0000000 號，發票日
    ：94年12月15日），詎被告竟未調現且將支票交予鍾秀美提
    示，致聲請人另需籌措資金支付土地增值稅。又被告另以給
    付水電工程價款27萬元為由要求聲請人開立同額支票1 紙（
    票號：0000000 號，發票日：94年12月30日），詎被告並未
    將該支票交付水電承包商，而交由笙曜企業有限公司提示兌
    領，聲請人始知受騙。被告故意以超低價取得施工合約，再
    捲款而逃，其於承包當時即有不法所有之意圖，並提出工程
    承攬合約書、切結書、借據、本票、簽收單及稅款繳款書等
    為憑，因認被告涉有刑法詐欺罪嫌云云。然：
  (一) 本件經原檢察官以：
     1.本件工程承攬之初，雙方並未約定付款方式，業據聲請
       人陳明在卷（見本署95年3 月28日偵訊筆錄），則本件
       工程款究係按施工比例、實際工程需求或僅依被告片面
       請求即需付款已無從認定，尚難認被告有未依完工比例
       詐領工程款之行為。
     2.又聲請人與被告就上開房屋修繕工程完工之程度意見不
       一，惟雙方口頭約定承攬工程之初並未明訂施工項目及
       各項費用，事後因聲請人要求始簽訂工程承攬合約書，
       惟合約書內容僅記載工程款給付方式，就施工細目、完
       工期限等重要事項均付之闕如。從而，本件工程既無施
       工內容明細，自無從計算被告完工之程度，即難逕認被
       告有溢領工程款之情形。況被告確有僱工修繕，難謂其
       於訂約之初即具詐欺故意。
     3.另聲請人雖指稱被告佯稱代為調現而騙取上開30萬元支
       票，惟不否認被告已支付40萬元，雖聲請人表示該筆款
       項係被告用以償還先前借款，然被告既已交付金錢予聲
       請人，益徵被告應無不法所有之意圖。
     4.末查，被告並不否認有收取上開27萬元支票，雖聲請人
       指述被告未用以支付水電承包商，惟該支票既係被告因
       修繕聲請人房屋而取得之工程款，被告本有權自由使用
       ，縱未付予下游承包商，僅係其與下游承包商間之債務
       問題，自非施用詐術。
     5.至聲請人雖聲請傳喚證人葉益銘、王麗雯、洪振益欲證
       明被告詐欺犯行，惟證人葉益銘係因其本身房屋之修繕
       問題與被告發生糾紛，業據證人葉益銘證述明確，自與
       本件無關。又證人王麗雯僅係受聲請人委託代繳上開房
       屋土地增值稅，另證人洪振益乃取得27萬元支票之笙曜
       企業有限公司負責人，均非在場親見聲請人交付支票過
       程之人，且被告取得上開30萬元及27萬元支票之行為與
       詐欺罪構成要件不符，已如前述，自無傳喚證人王麗雯
       、洪振益之必要，此外，復查無其他積極證據足認被告
       有何詐欺取財犯行，應認其犯罪嫌疑不足』，而為不起
       訴處分。
   (二)又經聲請人對原檢察官上開處分不服而提起再議後，台灣
     高等法院高雄分院檢察署亦認原檢察官所為不起訴處分之
     理由，並無不合，而駁回聲請人之再議聲請等情，分別有
     台灣高雄地方法院檢察署檢察官95年度偵緝字第3736號不
     起訴處分書，及台灣高等法院高雄分院檢察署96年度上聲
     議字第14 17 號處分書各1 份在卷可憑，並經本院調閱上
     開卷宗核閱屬實。
四、聲請人固以前揭情詞聲請交付審判，並檢具切結書2紙、96
    年度雄簡調字第120號給付工程款事件證人張簡慶豐96年10月
    15日於庭訊之筆錄節錄暨結文、支票存根3紙及工程承攬合約
    書等為憑，惟查：
  (一)該工程承攬合約中僅提及有關總工程款金額、交屋日期、延
    遲交屋罰則、工程尾款、扣款部分及保證金相關約定，並無
    關於該工程施工進度、項目、請領款項日期及方式之記載，
    換言之，並無證據證明雙方須依完工比例請領工程款。另觀
    之被告所簽立之切結書文義，固聲明工程確已落後，且工程
    款確已向業主請領等情，惟除證明被告確有施工，並已請領
    工程款，且工程延宕外，並無法證明被告自始即有詐欺之故
    意。
  (二)又聲請人稱被告佯稱係受僱於恆鋼木野建設公司負責人陳怡
    誠，復提出96年度雄簡調字第120 號給付工程款事件證人張
    簡慶豐96年10月15日於庭訊之筆錄節錄暨結文為證。惟按刑
    事訴訟法第258 條之1 規定，聲請人得向法院聲請交付審判
    ，核其立法意旨，係法律對於「檢察官不起訴或緩起訴裁量
    權」制衡之外部監督機制，此時，法院之職責僅在就檢察官
    所為不起訴或緩起訴之處分是否正確加以審查，藉以防止檢
    察機關濫權。依此立法精神，同法第258 條之3 第3 項規定
    ：「法院就交付審判之聲請為裁定前，得為必要之調查」，
    其所謂「得為必要之調查」，係指調查證據之範圍應以偵查
    中曾顯現者為限，不可就新提出之證據再為調查，亦不可蒐
    集偵查卷宗以外之證據，否則將與刑事訴訟法第260 條之再
    行起訴規定混淆不清。查聲請人所提上開證據，並未曾於偵
    查中顯現，揆諸上開規定，本院自不可就聲請人新提出之證
    據再為調查。
  (三)聲請人復稱被告於承攬系爭工程中，亦多次施用詐術，佯稱
    家有急需或代為調借稅款為由，向聲請人索取款項云云。惟
    按刑法第339 條第1 項之詐欺罪，必須行為人自始基於不法
    所有之意圖，以詐術使人交付財物，始能構成，所謂以詐術
    使人交付，必須被詐欺人因其詐術而陷於錯誤，若其所用方
    法，不能認為詐術，即不構成該罪，最高法院46年臺上字第
    260 號著有判例。至於民事債務當事人間，若有未依債務本
    旨履行給付之情形，在一般社會經驗而言，原因非一，其因
    不可歸責之事由無法給付，或因合法得對抗他造主張抗辯而
    拒絕給付，甚至債之關係成立後，始行惡意遲延給付，皆有
    可能，非必出於自始無意給付之詐欺犯罪一端；又刑事被告
    依法不負自證無罪之義務，故在別無積極證據之情形下，自
    難違反刑事訴訟法第154 條之規定，以被告單純債務不履行
    之狀態，推定被告自始即有不法所有之意圖而施用詐術（台
    灣高等法院87年度上易字第5602號判決可資參考）。經查被
    告並未否認曾代為調借稅款並收取水電工程款，惟辯稱已支
    付聲請人40萬元，聲請人對被告交付40萬元一節亦不爭執，
    惟認該款項係被告用以償還先前借款，堪認此係雙方就該款
    項之用途於認知上有所誤差所致，此外，並無其他積極證據
    足資佐證被告係以何詐術致其交付財物，本院即無從認定被
    告有何詐欺之罪嫌。至聲請人另稱被告亦將應支付於系爭工
    程泥作部分工程款侵吞等情，並非原告訴之犯罪事實，本院
    無從審酌，聲請人應另行依法處理。
  (四)經核其餘所指，均業據原檢察官於不起訴處分書及上開檢察
    署檢察長於再議時一一指駁，而依上揭不起訴處分及駁回再
    議聲請所載之理由，確已針對聲請人所指訴被告所涉犯罪名
    不成立之理由，為法律上之判斷。且本院審酌上開檢察官論
    斷之理由，亦未明顯有違反論理法則、經驗法則或其他證據
    法則之情事。聲請人所指，並無可採。
五、綜上所述，本院認本件檢察官已盡調查之能事，復無被告犯
    罪之事證未經檢察機關詳為調查或斟酌，或不起訴處分書所
    載理由違背經驗法則、論理法則或其他證據法則等得據以交
    付審判之事由存在，聲請人就檢察官已詳加斟酌之事，猶執
    前詞聲請交付審判，指摘原不起訴處分及駁回再議聲請之理
    由不當，揆諸上開說明，本件交付審判之聲請為無理由，應
    予駁回。
六、依刑事訴訟法第258 條之3 第2 項前段，裁定如主文。
中    華    民    國    97    年    1     月    14    日
                      刑事第七庭審判長法  官   李淑惠
                                      法  官   唐照明
                                      法  官   陳君杰
以上正本證明與原本無異。
不得抗告。
中    華    民    國    97    年    1     月    14    日
                                      書記官  李玉霜


司法院資訊處製作；財團法人民間司法改革基金會備份。
